【裁判字號】    89,訴,488
【裁判日期】    900502
【裁判案由】    分割共有物
【裁判全文】
臺灣雲林地方法院民事判決  八十九年度訴字第四八八號
    原      告  丁○○
    訴訟代理人  甲○○○
    被      告  乙○○
    訴訟代理人  丙○○
右當事人間請求分割共有物事件，本院判決如左：
    主      文
兩造共有坐落雲林縣口湖鄉○○○段二三之四四號土地面積０．三六七四公頃，以雲
林縣北港地政事務所民國九十年三月八日施測之複丈成果圖所示方法分割，即：
符號Ａ部分道路面積０．０一八０公頃，由兩造按應有部分各二分之一之比例保持共
有。
符號Ｂ部分面積０．一七四七公頃分歸原告丁○○取得（複丈成果圖誤載符號(Ｂ)共
有人姓名為「乙○○」）。
符號Ｃ部分面積０．一七四七公頃分歸被告乙○○取得（複丈成果圖誤載符號(Ｃ)共
有人姓名為「丁○○」）。
訴訟費用由兩造按原應有部分比例負擔。
    事      實
甲、原告方面：
一、聲明：
（一）如主文第一項至第三項所示。
（二）訴訟費用由被告負擔。
二、陳述：
（一）坐落雲林縣口湖鄉○○○段二三之四四號農業用地，面積０．三六七四公頃（
      下稱系爭土地）為兩造共有，應有部分比例各為二分之一，兩造間就系爭土地
      並無不能分割之特約，且依現行農業發展條例第十六條第四款但書規定：本條
      例修正施行前之共有耕地，得分割為單獨所有，因兩造無法達成協議分割，爰
      訴請依雲林縣北港地政事務所民國九十年三月八日施測之複丈成果圖所示方法
      裁判分割。
（二）兩造就系爭土地業已口頭約定分管，即系爭土地東側歸由原告使用；西側歸由
      被告使用。原告依約於分管之土地上從事養殖業，並於其上及毗鄰同段二三之
      一二四號土地建築門牌號碼為雲林縣口湖鄉○○路一六０之六號之房屋一間居
      住，現雖因西濱快速公路拓寬工程而拆除部分房屋，惟伊仍得補建以供居住。
      又系爭土地為供通行而需預留通道，則無論採何種分割方式都必須拆除部分魚
      池，然該魚池業已荒廢多年，縱應拆除，亦不影響經濟效益，更遑論排水系統
      之變更。
（三）兩造購買系爭土地時，因無法登記為共有，遂先登記為被告所有，後才將應有
      部分二分之一登記予伊，且系爭土地上養殖魚池乃以南北向劃分成四格，並以
      系爭土地與上開地段二三之四五號土地交界處為排水處，現伊分管使用部分乃
      伊自行填土所成，被告分管部分係供養殖使用，根本無被告所稱換路之情。且
      伊填土時被告未反對並幫忙填土，益徵兩造有分管之情，是應採原告主張之分
      割方案，況倘採被告主張方案，系爭土地即成東西向長條形之形狀，就位置、
      使用價值而言，遠比原告方案為低，且完全罔顧原告利益。反觀原告之方案，
      不但合乎原物分配與原所有人之共有物分割精神，更不妨害被告之整體使用，
      故採原告方案較為允當。
三、證據：提出地籍圖謄本、台灣省自來水公司收據、用電戶名基本資料各一件、土
    地登記簿謄本二件、台灣電力公司電費收據影本一件、照片五幀為證。
乙、被告方面：
一、聲明：
（一）原告之訴駁回。
（二）系爭土地以雲林縣北港地政事務所民國八十九年十一月二十八日施測之複丈成
      果圖所示方法分割，即：Ａ部分面積０．一七七七公頃分歸被告取得。Ｂ部分
      面積０．一七七七公頃分歸原告取得。Ｃ部分面積０．０一二０公頃為道路，
      分歸兩造共同取得，並由兩造依應有部分比例各二分之一保持共有。
二、陳述：
（一）原告未為系爭土地共有人之一時，被告即與原告之前手李水發達成協議，而以
      同段二三之四三土地東側預留道路通行，以換取系爭土地排水、用水地（即如
      附圖紅色部分），故分割時應扣除其水路部分面積再行分割。且兩造並未口頭
      約定分管現使用土地，伊僅於原告興建房屋之時，允諾得使用部分系爭土地，
      而非同意系爭土地之分管，此由目前被告使用部分較原告為大之情可證。況兩
      造共同購買系爭土地後，附帶二百二十瓦電力及一口淡水用水井，均為原告使
      用，現因政府徵收土地，地上物之賠償，卻由原告領取，致影響被告權益甚鉅
      。
（二）系爭地目為養地，並非建築用地，使用分區亦非住宅區，不能供建築使用，分
      割時無庸考慮建築基地法定空地分割辨法，且原告於同段二三之一二四土地之
      房屋，因該土地已被政府徵收，建物即將拆除，故分割時不用考慮系爭土地上
      建物之問題。
（三）系爭土地現為養殖池，並以東西向建造養殖池，所留之排水路亦係東西向，目
      前被告以同段二三之四三及二三之四四號土地間之排水路排水（因二三之四三
      土地亦係被告所有，故與二三之四四號土地共用排水路，共同排水進水以節省
      人力），而原告以同段二三之四四與二三之四五號土地間排水路排水，倘依原
      告方案，則二筆土地均使用上揭二三之四三與二三之四四號間之掛水路，恐該
      排水系統將不敷使用，進而影響使用水之品質，導致養殖成功率之降低，且現
      有之養殖池圴須拆除，亦不符經濟效益。反觀被告所提之分割方案，使用舊有
      之排水路，又不須拆除舊有養殖池，所留通行道路面積亦較少，且被告於系爭
      土地北側亦有同段二三之四三號土地一筆，為使土地連接，更增土地利用價值
      ，請求依被告主張之方案分割。
三、證據：提出地籍圖簡介、土地登記簿謄本各一件、照片十二張為證，並聲請訊問
    證人李水發。
丙、本院依職權勘驗系爭土地，並囑託雲林縣北港地政事務所繪製土地複丈成果圖在
    卷。
    理      由
一、原告主張系爭土地為兩造共有，應有部分各為二分之一，共有人間並無不分割之
    特約，亦無因物之使用目的不能分割之情形，惟無法達成協議分割等情，業據原
    告提出地籍圖謄本及土地登記簿謄本為證，並經本院現場履勘明確，製有勘驗筆
    錄在卷可稽，復為被告所不爭執，堪信原告之主張屬實。
二、按各共有人得隨時請求分割共有物，但因物之使用目的不能分割或契約訂有不分
    割之期限者，不在此限。又共有物之分割，依共有人協議之方法行之，分割方法
    不能協議決定者，法院得因任何共有人之聲請，命為左列之分配：一、以原物分
    配於各共有人。二、變賣共有物，以價金分配於各共有人，民法第八百二十三條
    第一項、第八百二十四條第一項、第二項分別定有明文。系爭土地既無不得分割
    之情形，共有人間亦無不分割之特約，又無法達成協議分割，則原告依上開規定
    請求裁判分割，為有理由，應予准許。
三、又按裁判上定共有物之分割方法，法院有審酌共有物各種情形，顧及共有人全體
    利益而自由裁量之權，不受任何當事人主張之拘束，最高法院著有二十九年台上
    字第一七九二號、四十九年台上字第二五九六號判例可資參照。查系爭土地形狀
    成一東西向長方形，面積為０．三六七四公頃，東北側臨東西向道路對外交通；
    如現況圖編號Ａ為磚造平房（浴室）；編號Ｂ部分為原告所有之磚造平房；編Ｃ
    部分為魚池、空地，其上魚池堤岸為東西向，並以南北向劃分成二大魚池，分據
    在系爭土地之西側，而由被告使用，業經本院履勘現場明確，並製有勘驗圖在卷
    可稽。被告雖主張依雲林縣北港地政事務所民國八十九年十一月二十八日施測之
    複丈成果圖所示方法分割，然：(1)系爭土地係東北側臨一條東西向之道路做為對
    外交通之用，則分得土地位置距離前揭道路遠近，價值相差甚鉅；(2)若以原告主
    張之方案分割，則各當事人均依其應有部分，分得南北向方整之土地，並以共有
    四公尺道路作為聯接道路，以利交通順暢，方便各共有人分得土地之利用，並增
    進其經濟價值；(3)被告之分割方案則使其將分得大片面臨前揭道路之土地，原告
    需仰賴兩造共有之四公尺道路，始得利用所分配之裡地，價值懸殊過鉅；(4)被告
    雖稱其與原告之前手李水發交換土地使用，主張應扣除該部分面積後再分割等情
    ，惟為原告所否認，姑不論被告所述是否為真，然本院裁判分割共有物僅能依土
    地登記簿謄本所登載之各共有人應有部分為裁判之依據，於被告未為上揭主張之
    登記前，並不影響兩造應有部分之認定；(5)系爭土地排水用路現況為原告使用該
    地與上揭地段二三之四五號土地交界處（即系爭土地之南側）；被告使用系爭土
    地與同段二三之四三號土地交界處（即系爭土地之北側）之情為兩造所不爭，然
    有關系爭土地之排水用地於被告未向該地前所有權人李水發購買前，被告亦自承
    系爭土地之前所有權人李水發係以該地與同段二三之四五號土地交界處為排水用
    地，顯見系爭土地之排水用地為該地之南側，僅被告為利其所有同段二三之四三
    號土地之排水，遂與李水發達成由被告提供道路供李水發出入，李水發提供系爭
    土地之北側供被告所有之上揭二三之四三號土地排水之用之協議，是系爭土地之
    排水用地係在南側，該北側乃為二三之四三號土地之排水用地，因被告使用系爭
    土地之西側，遂亦以該處為排水用地，要無被告所稱系爭土地之排水用地為南北
    兩側，倘採原告之分割方案會影響排水等情。是本院斟酌土地整體之利用價值並
    兼及兩造間共有價值平等均衡原則，認依原告所提之雲林縣北港地政事務所民國
    九十年三月八日施測之複丈成果圖所示方法分割為妥適，乃判決如主文第一項所
    示。
四、本件係因分割共有物而涉訟，被告之行為可認係按當時之訴訟程度為伸張或防禦
    權利所必要，故由勝訴之原告亦負擔一部分訴訟費用，併此敘明。
五、據上論結，原告之訴為有理由，依民事訴訟法第七十八條、第八十一條二款，判
    決如主文。
中      華      民      國    九十      年      五      月      二      日
~B法      官  陳秋如
右正本係照原本作成。
如對本判決上訴，須於判決送達後二十日之不變期間內，向本院提出上訴狀。
中      華      民      國    九十      年      五      月      二      日
~B法院書記官  廖錦棟


司法院資訊處製作；財團法人民間司法改革基金會備份。
